【裁判字號】    97,簡上,973
【裁判日期】    980506
【裁判案由】    詐欺
【裁判全文】
臺灣桃園地方法院刑事判決             97年度簡上字第973號
上  訴  人
即  被  告  甲○○原名林靈）.
上列上訴人因詐欺案件，不服本院刑事庭中華民國97年11月5日
97年度桃簡字第3118號第一審刑事簡易判決（檢察官聲請簡易判
決處刑案號：臺灣桃園地方法院檢察署97年度偵字第19495號）
，提起上訴，本院管轄之第二審合議庭判決如下：
    主  文
上訴駁回。
    事  實
一、甲○○明知金融帳戶為個人理財工具，申請開設金融帳戶並
    無任何特殊之限制，一般民眾皆可以存入最低開戶金額之方
    式申請之，且一個人可以在不同之金融機構申請多數之存款
    帳戶使用，取得甚易。而可預見時下以電話或網際網路詐騙
    促使被害人以操作銀行自動付款機而詐取金錢之行為甚為猖
    獗，且廣為媒體報導，並經政府有關機關呼籲，不要受騙。
    依一般人之社會生活經驗，苟不以自己名義申請開戶，卻向
    不特定人蒐集他人之帳戶，其目的極可能利用該帳戶供作非
    法詐財之用，又對交付帳戶供他人使用雖無必然遭該他人利
    用為遂行詐欺犯罪之確信，但仍以該他人縱持以犯罪亦不違
    本意，而基於幫助他人為詐欺之不確定犯意，於民國97年5
    月4日前之某時，將其所有渣打國際商業銀行股份有限公司
    大竹分行（下稱渣打商銀）帳戶（帳號：0000000000000 號
    ）之存摺及提款卡（含密碼）交付與某姓名年籍不詳之成年
    人使用。嗣該成年人及其所屬之詐騙集團成員即共同基於詐
    欺之犯意聯絡，於97年5月4日下午3時28分許，推由集團中
    某一成員以電話向乙○○佯稱為奇摩購物之賣家，因其在奇
    摩網站購買物品，誤將貨到付款輸成分期付款，須持金融卡
    操作自動櫃員機方能更正，藉此訛詐，致乙○○因此陷於錯
    誤，於同日下午5時37分許，，前往址設臺南市○區○○路
    36 4號之渣打銀行，並依該詐騙成員之指示操作該銀行設置
    之自動櫃員機遂許將其所有新臺幣（下同）100,000元轉帳
    至甲○○上開帳戶內，並旋遭提領。嗣經乙○○發現有異，
    察知受騙後報警處理，始循線查悉上情。
二、案經乙○○訴由桃園縣政府警察局蘆竹分局報告臺灣桃園地
    方法院檢察署檢察官偵查後聲請簡易判決處刑。
    理  由
壹、證據能力部分
按被告以外之人於審判外之陳述，雖不符刑事訴訟法第159
    條之1至第159條之4之規定，而經當事人於審判程序同意作
    為證據，法院審酌該言詞陳述或書面陳述作成時之情況，認
    為適當者，亦得為證據；當事人、代理人或辯護人於法院調
    查證據時，知有刑事訴訟法第159條第1項不得為證據之情形
    ，而未於言詞辯論終結前聲明異議者，視為有前項之同意，
    刑事訴訟法第159條之5定有明文。查本案作為認定事實所引
    用審判外之相關供述證據（包含書面陳述），固屬傳聞證據
    ，惟公訴人、被告甲○○於審判期日均表示無意見而不予爭
    執，亦未聲明異議，審酌上開證據資料製作時之情況，尚無
    違法不當及證明力明顯過低之瑕疵，亦認為以之作為證據應
    屬適當，揆諸前開規定，認前揭證據資料均有證據能力。至
    其餘資以認定被告犯罪事實之非供述證據，亦查無有何違反
    法定程序取得之情形，均認具有證據能力。
貳、認定犯罪事實之依據及理由
一、訊據被告甲○○矢口否認有何幫助詐欺犯行，辯稱：我的存
    摺於97年12月被之前的楊姓房客竊走的，當時我只有發現我
    的手機充電器不見了，是之後一、二個星期，楊姓房客把我
    的東西還給我，我才知道楊姓房客拿走我這麼多東西云云。
    經查：
  (一)被告於95年12月28日向渣打商銀申請開立帳號000000000000
    0號帳戶之事實，業據被告坦認不諱，並有渣打商銀97年6月
    6日渣打商銀SCB字第09700186號函檢附之被告開戶基本資料
    、帳卡資料查詢等件在卷足憑（見偵卷第8至14頁），是前
    述帳戶確為被告所申設一節，堪以認定。又被害人乙○○遭
    詐騙集團詐騙，而以轉帳之方式，於97年5月4日下午5時37
    分許將100,000元轉入被告申設之前開渣打商銀帳號帳戶，
    業據乙○○於警詢時證述綦詳，並有被害人乙○○轉帳之渣
    打銀行自動櫃員機交易明細表1張在卷可稽（見偵卷第15至1
    7 頁）。再觀之本案被害人乙○○指訴之受詐騙情節，該詐
    騙手法與一般詐騙集團利用電話引誘被害人依指示至自動櫃
    員機操作，藉以訛詐金錢之手法一致，且由前揭卷附被告前
    開帳卡資料查詢以觀，被害人乙○○匯入款項後，旋即遭人
    提走等情，被害人所指遭詐騙集團詐騙財物之情，堪可信實
    。
  (二)被告於警詢時辯稱：我的上開帳戶存摺、提款卡平時均放在
    一個袋子內，該袋子都放在家裡房間內。（問：該袋子有無
    一起遺失？）全部遺失云云（見偵卷第4頁反面），復於本
    院審理時辯稱：「（問；妳的存摺如何放在房間裡面？）放
    在抽屜裡面。」、「（問：存摺、提款卡跟印章都放在抽屜
    裡面？打開抽屜就可以看到存摺、印章、提款卡？）對。」
    、「（問：妳剛講說抽屜打開就可以看得到存摺，就代表說
    妳是這樣放在抽屜裡面，沒有用另外的包裝包起來，是否如
    此？）對。」云云（見本院簡上字卷第33、34頁），就遭竊
    時，其帳戶存摺、提款卡之擺放方式，被告所述顯前後不一
    。次查，被告辯稱其上開存摺、提款卡等係於96年12月間遭
    楊姓房客侵入房間竊取，故於97年1月15日搬離租屋處，既
    然對於自身物品遭竊乙事甚為在意，衡諸常情，於楊姓房客
    寄回其之物品後，對於房間內到底遺失何物，必定逐一詳加
    清點，且依被告所述存摺、提款卡之擺放位置，一開啟衣櫥
    抽屜即可一目了然，被告應可輕易知悉該等物件遭人竊取。
    甚而，金融存款帳戶，事關存戶個人財產權益之保障，苟上
    開帳戶之金融卡確係遺失，被告竟未立即發現報警處理或立
    即向銀行辦理掛失手續，已與常理有違。再者，前揭帳戶係
    於97年5月4日為詐騙集團成員使用而致被害人乙○○遭受損
    害，果若該帳戶於96年12月間為楊姓房客所竊取，理應於得
    手後隨即賣與詐騙集團持供行騙，以免稽宕拖延間忽遭原主
    掛失遂頓成廢物，豈會事隔近5個月方為詐騙集團所使用，
    蓋詐欺集團實無甘冒存摺、金融卡遭所有人掛失，致詐得款
    項無法提領之風險，而貿然使用拾得或非經帳戶所有人同意
    使用之帳戶。是以，觀諸時隔近5個月之久方用以行騙之情
    ，顯見在此期間內持有被告存摺、提款卡者對被告不致辦理
    掛失此事，係極為篤定，不存絲毫疑慮。因之，設係盜贓或
    取自不法管道，猶何來此一確信？再輔以現今社會上，為貪
    圖小利而出售自己帳戶供人使用之人所在多有，是該第三人
    僅需付出少許之金錢，即可取得得完全操控而無遭掛失風險
    之帳戶，該第三人實無以拾得或遭竊等來路不明之帳戶充為
    詐財工具之必要，否則，若被告在該第三人尚未行詐前，或
    行詐後尚未將帳戶內之款項提領前，即將上開帳戶掛失，該
    第三人顯即無從遂其詐欺取財之目的，是該第三人絕無將涉
    及詐騙成否之關鍵置於如此不確定境地之可能。況證人即房
    東游碧霞於本院審理時具結證稱：「（問：在林靈跟妳承租
    房間居住的這段時間，有無跟妳提過說她懷疑楊姓房客侵入
    她的房間，拿走她的東西。然後妳知道這件事情的時候，妳
    就幫她聯絡那個楊姓房客，後來楊姓房客答應要把拿走的東
    西寄還給林靈（即被告）有無此事？）沒有。」等語（見本
    院簡上字卷第38頁反面及第39頁），核與被告於警詢時所稱
    其委請房東處理云云，顯大相逕庭。是以，究否有被告所稱
    上開帳戶之存摺及提款卡遭楊姓房客所竊取一情，實啟人疑
    竇。
  (三)被告另供稱：「（問：他【指楊姓房客】如何知道你的密碼
    ？）我不知道，我的密碼是小孩子的生日，他有看過我的小
    孩。」、「（問：你的密碼有寫在你的存款簿上嗎？）我寫
    存款簿的號碼0410。」等語（見本院簡上字卷第17頁）。是
    依被告所述，其並未將提款卡密碼記載於存摺簿內，惟欲使
    用提款卡領取款項者，須於金融機構所設置之自動櫃員機上
    依指令操作，並輸入正確之密碼，方可順利領得款項；且若
    輸入錯誤之密碼達一定次數，會因此中止提款程序並暫時扣
    留提款卡；觀諸現今提款機及提款卡密碼之設計，至少有4
    位數或6位數以上密碼，是苟非帳戶所有人同意、授權而告
    知提款卡密碼等情況，單純持有他人提款卡之人，欲隨機輸
    入密碼恰好與正確之密碼相符進而領取款項，機率實微乎其
    微，抑且，縱楊姓房客見過被告小孩，亦未必得知其之出生
    年月日，又即便知之，猶何能悉此恰為提款卡之密碼？更何
    況被告自警詢、本院行準備程序時均未稱戶籍謄本及小孩子
    之出生證明不見，而於本院審理時始為此之辯詞，其所言即
    屬可疑。稽此，若非被告自行告知，他人自難以臆測之方式
    於銀行所設限之次數內輸入正確密碼而使用之。是堪認上開
    渣打商銀帳戶存簿、提款卡及提款卡密碼均確係由被告交付
    詐騙集團俾便其成員得任意提領使用無訛。從而，被告所辯
    其申設之前開渣打商銀帳戶係因帳戶存簿、提款卡及提款卡
    密碼係遭楊姓房客竊取而被盜用一節，顯非實情，洵無足採
    。
  (四)又按金融存款帳戶，事關存戶個人財產權益之保障，與存戶
    之提款卡及密碼結合，其專屬性、私密性更形提高，除非本
    人或與本人具密切之關係者，難認有何理由可自由流通使用
    該存簿、提款卡及密碼，一般人亦均有應妥為保管帳戶存簿
    、提款卡及密碼，以防止被他人冒用之認識，縱有特殊情況
    偶有將上開物品交付他人之需，亦必深入瞭解其用途後再行
    提供以使用，恆係吾人日常生活經驗與事理；且金融帳戶為
    個人理財之工具，申請開設金融帳戶並無任何特殊之限制，
    一般民眾皆可以存入最低開戶金額之方式申請開戶，一個人
    可以在不同之金融機構申請多數之存款帳戶使用，並無何困
    難，此乃眾所週知之事實。且依一般人之社會生活經驗，若
    見有非親非故之人不以自己名義申請開戶，反而以出價蒐購
    或借用之方式向他人蒐集金融機構帳戶供己使用，衡情當能
    預見蒐集金融帳戶者，係將所蒐集之帳戶用於從事財產犯罪
    。況觀以現今社會上，詐騙者以蒐集之人頭帳戶，作為詐欺
    之轉帳帳戶，業經報章媒體時有批露，因此交付帳戶與非親
    非故之人，受讓人將持以從事財產犯罪，已屬一般智識經驗
    之人所能知悉或預見。被告對於向其蒐集本案帳戶資料之人
    ，將持以作為詐欺取財犯罪之不法使用，亦顯然有所預見，
    其無正當理由，竟輕率將本件帳戶之存簿、提款卡及提款卡
    密碼等帳戶資料提供與身分上不具密切關係之人，對於該持
    用其帳戶資料之人果真用以作為詐欺取財之轉帳工具，顯然
    亦不違背被告之本意，本案雖查無積極證據證明被告與該蒐
    集其帳戶之人有何共同實施詐欺犯行之手段施用或犯意聯絡
    ，惟被告對於金融帳戶交付他人使用，可能遭持以從事詐欺
    取財犯罪之用，有所預見，且果真被利用作為詐欺取財之轉
    帳帳戶，又不違背被告之本意，足認被告有以提供帳戶與他
    人，幫助他人犯詐欺取財罪之未必故意，被告自應負幫助他
    人為詐欺取財之刑責甚明。
  (五)綜上所述，本案事證明確，被告犯行洵堪認定，應予依法論罪
    科刑。
二、按幫助犯之成立，主觀上行為人須有幫助故意，客觀上須有
    幫助行為，亦即須對於犯罪與正犯有共同之認識，而以幫助
    之意思，對於正犯資以助力，而未參與實施犯罪之行為者而
    言（最高法院75年度台上字第1509號、84年度台上字第5998
    號、88年度台上字第1270號判決意旨參照）。是以，如未參
    與實施犯罪構成要件之行為，且係出於幫助之意思提供助力
    ，即屬幫助犯，而非共同正犯。被告將其所申辦之金融機構
    帳戶存摺、提款卡及提款卡密碼提供與真實姓名、年籍不詳
    之成年人，供其所屬犯罪集團成員詐騙財物，被告顯係基於
    幫助他人詐欺財物之犯意，且所為提供金融機構存摺、提款
    卡及提款卡密碼與他人之行為，屬刑法詐欺罪構成要件以外
    之行為，核其所為，係犯刑法第30條第1項、刑法第339條第
    1項之幫助詐欺罪。又被告係幫助他人犯罪，審酌其犯罪情
    節，爰依刑法第30條第2項之規定減輕其刑。原審同此認定
    ，因依刑法第339條第1項、第30條第1項前段、第2項、第41
    條第1項前段，刑法施行法第1條之1第1項、第2項前段之規
    定，並審酌被告提供帳戶予他人使用，所為已影響社會正常
    交易安全，增加被害人尋求救濟之困難，並使犯罪之追查趨
    於複雜，危害社會情節甚鉅及其犯罪之動機、目的、手段、
    生活狀況、智識程度及犯罪否認犯行等一切情狀，量處被告
    有期徒刑2月，如易科罰金，以1,000元折算1日。
    核其認事用法，俱無違誤，量刑亦甚允洽。被告上訴意旨，
    仍執陳詞，否認犯罪，為無理由，應予駁回。
據上論斷，應依刑事訴訟法第455 條之1 第3 項、第368 條，判
決如主文。
本案經檢察官黃珮如到庭執行職務。
中    華    民    國     98     年    5    月    6    日
                  刑事第十一庭審判長法  官  蔡榮澤
                                    法  官  紀凱峰
                                    法  官  汪曉君
以上正本證明與原本無異。
不得上訴。
                                    書記官  楊晴文
中    華    民    國    98    年    5     月    6     日


司法院資訊處製作；財團法人民間司法改革基金會備份。
